ACORDAO-COMPLETO-2345894

ACÓRDÃO 957/2019 ATA 14/2019 - PLENÁRIO

VISTOS, relatados e discutidos estes embargos de declaração opostos pelo espólio do Sr. Renato Ribeiro da Costa contra o Acórdão 2576/2018-TCU-Plenário, prolatado em recurso de revisão interposto contra o Acórdão 4449/2012-TCU-Primeira Câmara, de natureza condenatória.
ACORDAM os ministros do Tribunal de Contas da União, reunidos em sessão Plenária, com fundamento nas razões expostas pelo relator e nos arts. 32, inciso II, e 34 da Lei 8.443/1992 c/c o art. 287 do Regimento Interno, em:
9.1. conhecer dos presentes embargos de declaração e, no mérito, rejeitá-los; e
9.2. dar ciência deste acórdão ao embargante.

Embargos de declaração interposto contra acórdão que julgou irregulares as contas do recorrente e aplicou-lhe multa em razão da não comprovação da boa e regular aplicação dos recursos repassados ao município Itambé/PE, por conta do Programa Nacional de Apoio aos Sistemas de Ensino para Atendimento à Educação de Jovens e Adultos  PEJA.

Município de Itambé - PE.

3. Interessados/Responsáveis/Recorrentes:
3.1. Interessado: Fundo Nacional de Desenvolvimento da Educação (00.378.257/0001-81).
3.2. Responsáveis: José Frederico César Carrazzoni (XXX.385.664-XX); Renato Ribeiro da Costa (XXX.201.694-XX).
3.3. Recorrente: espólio de Renato Ribeiro da Costa (XXX.201.694-XX).

Ana Arraes.

13.1. Ministros presentes: José Mucio Monteiro (Presidente), Walton Alencar Rodrigues, Benjamin Zymler, Augusto Nardes (Relator), Aroldo Cedraz, Raimundo Carreiro, Ana Arraes, Bruno Dantas e Vital do Rêgo.
13.2. Ministra que alegou impedimento na Sessão: Ana Arraes.
13.3. Ministros-Substitutos presentes: Augusto Sherman Cavalcanti, Marcos Bemquerer Costa, André Luís de Carvalho e Weder de Oliveira.

José Frederico César Carrazzoni

AUGUSTO NARDES

Ministro Augusto Nardes.

Cuidam os autos, originariamente, de Tomada de Contas Especial instaurada pela Coordenação-Geral de Contabilidade e Acompanhamento de Prestação de Contas do Fundo Nacional de Desenvolvimento da Educação - FNDE/MEC, em razão da não comprovação da boa e regular aplicação dos recursos repassados ao município Itambé/PE, por conta do Programa Nacional de Apoio aos Sistemas de Ensino para Atendimento à Educação de Jovens e Adultos - PEJA, no exercício de 2004.
Por meio do Acórdão 4449/2012-TCU-Primeira Câmara, este Tribunal julgou irregulares as contas do espólio do sr. Renato Ribeiro da Costa, ex-prefeito do município de Itambé/PE à época dos fatos (gestão 11/9/2001 a 31/12/2004) , e do sr. José Frederico César Carrazzoni, prefeito sucessor, condenando-os em débito solidariamente e aplicando a este último a penalidade de multa. Ambos impetraram recurso de reconsideração os quais tiveram seu provimento negado mediante Acórdão 1608/2013-TCU-Primeira Câmara.
Inconformado, o espólio do sr. Renato Ribeiro da Costa apresentou recurso de revisão, julgado pelo Acórdão 2576/2018-TCU-Plenário, abaixo transcrito:
"ACORDAM os Ministros do Tribunal de Contas da União, reunidos em Sessão do Plenário, ante as razões expostas pelo relator, em:
9.1. conhecer do recurso de revisão, com fundamento nos artigos 32, inciso III, e 35, inciso III, da Lei 8.443, de 16 de julho de 1992, para, no mérito, dar-lhe provimento parcial e reduzir o débito imputado pelo item 9.2 do Acórdão 4449/2012-TCU-Primeira Câmara, passando o valor devido a ser o seguinte:
	Datas das ocorrências
	Valores originais dos débitos (R$) 

	24/5/2004
	11.233,19

	25/6/2004
	23.682,37

	28/7/2004
	23.682,37

	13/9/2004
	23.682,37

	11/10/2004
	23.682,37

	10/11/2004
	23.682,37

	27/11/2004
	23.682,37

	24/12/2004
	23.682,37

	28/12/2004
	23.682,37

9.2. com fundamento no artigo 281 do Regimento Interno do TCU, reduzir para R$ 4.000,00 (quatro mil reais) a multa aplicada a José Frederico César Carrazzoni pelo item 9.3 do Acórdão 4449/2012-TCU-Primeira Câmara; 
9.3. dar ciência desta deliberação ao recorrente, a José Frederico César Carrazzoni e ao Procurador-Chefe da Procuradoria da República em Pernambuco."
Não satisfeito com esse decisum, o espólio do sr. Renato Ribeiro da Costa interpôs embargos de declaração (peça 105) , apontando a existência de omissões, nos seguintes termos:
"2. DO ESCORÇO PROCESSUAL. 
O senhor Renato Ribeiro da Costa, exerceu o cargo eletivo de prefeito, no Município de Itambé/PE, entre os anos de 2001 a 2004. Dentre várias ações de governo ocorridas em sua administração, uma delas se trata do convênio entre o município e o Fundo Nacional de Desenvolvimento da Educação - FNDE, através do Programa Nacional de Apoio aos Sistemas de Ensino para Atendimento à Educação de Jovens e Adultos - PEJA. 
Em virtude de tal programa, o montante transferido ao município foi no importe de R$ 236.623,73, por meio de dez parcelas de R$ 23.682,40, no período de abril a dezembro de 2004. O prazo para a prestação de contas se encerrou em 31/3/2005, durante a gestão do prefeito sucessor, Sr. José Frederico César Carrazzoni. 
Com a ocorrência do pleito eleitoral do ano de 2004, iniciou-se nova gestão administrativa em 2005, sob a responsabilidade do Sr. José Frederico César Carrazoni, e a qual foi remetido pelo, então ex-prefeito, Sr. Renato Ribeiro da Costa, toda a documentação necessária à prestação de contas que se avizinhava. 
Ocorre que, muito embora tenha sido entregue à secretaria municipal de finanças de Itambé/PE, a prestação de contas parcial, bem como a documentação relacionada ao convênio, a gestão sucessora omitiu-se em efetuar o ato junto ao FNDE. É cediço que a prestação de contas que se dá em exercício posterior ao qual foram utilizados os recursos, portanto sob a aquela gestão de 2005. 
A omissão ocorrida originou processo de Tomadas de Contas Especial, esta que restou tombada pelo nº Processo 000.904/2011-2, tendo tramitado perante o Egrégio Tribunal de Contas da União - TCU, no qual foi exarado acórdão que condenou solidariamente o Espólio de Renato Ribeiro da Costa com o gestor sucessor, muito embora houvesse sido comprovado naquela oportunidade que o ex-gestor Renato Ribeiro da Costa havia efetuado a comprovação do protocolo da prestação de contas parcial a Secretaria de Finanças Municipal de Itambé/PE.
Incontestável que a ocorrência do falecimento do ex-gestor Renato Ribeiro da Costa em 16/02/2011, ou seja, antes mesmo da citação por esta Corte, sobreleva a dificuldade enfrentada pelo Espólio para apresentar defesa e instruir com todos os documentos necessários para comprovar a legitimidade dos atos praticados pelo de cujus, pois seus herdeiros são completamente alheios aos atos de gestão pelo falecido, de modo que desconheciam à época qualquer peculiaridade a respeito do repasse dos recursos federais em questão ao Município de Itambé/PE. 
Tal dificuldade enfrentada pelo Espólio, com relação ao acesso aos documentos, inclusive foi atestada pelo relator do acórdão que fora revisto, quando da do seu voto. E esse fora o ponto fulcral do pedido de revisão parcialmente provido para reduzir o débito atribuído ao espólio do ex-gestor. 
Ademais o có-reu, gestor sucessor, confessa expressamente que recebeu documentos hábeis de cujus para a prestação de contas, de modo que teria como apresentar comprovação substancial do bom uso dos recursos em questão, todavia não o fez, assumindo portanto a integral responsabilidade pela total omissão na prestação de contas, a qual deveria ter sido apresentada em sua gestão. 
Impende destacar que apesar das alegações do Sr. José Frederico César Carrazoni de que não havia documentos, o mesmo apontou, e isto ficou ratificado pela equipe técnica de contas e pelos Eminentes Ministros do TCU, que existiam documentos que comprovavam a utilização de cerca de R$ 204.030,74 (duzentos e quatro mil e trinta reais e setenta e quatro centavos) , veja-se que houve divergência nas alegações, como não existem documentos que provem a boa utilização dos recursos pela gestão do de cujus, se restou apontado o valor supra? 
O que houve foi a mera omissão do seu sucessor, o Sr. José Frederico César Carrazoni, o qual deveria ter sido condenado exclusivamente, sendo excluído do polo passivo o Espólio do Sr. Renato Ribeiro da Costa pela sua ilegitimidade passiva e pela cabal comprovação de que os recursos foram devidamente utilizados, o que se atestaria pela confissão do gestor sucessor de que poderia ter apresentado a prestação de contas com os elementos que possuía, mas não o fez por 'pensar' que já tinha sido apresentada a prestação de contas pelo ex-gestor falecido.
Ora Exa., o que se quer ver e será demonstrado é a ilegitimidade dos herdeiros em assumir a responsabilidade por um fato que na verdade sequer tinham conhecimento e, ainda, não teriam como conhecer, veja-se que não houve omissão por parte do de cujus, pois aquele entregou e fez provar nos autos do processo administrativo a recepção da documentação necessária possibilitando que o seu sucessor prestasse contas ao FNDE. 
Afinal, como poderiam eles prestar contas de um convênio que sequer sabiam de sua existência? E ainda mais, sem acesso a documentos ou conhecimento para tanto. Ora, trata-se de uma prestação de contas, procedimento complexo que envolve não apenas a conjunção de cópias documentais, mas, também, a conjectura de ciências afins, tais como o direito, a contabilidade, a administração, etc. Isso tudo tendo decorrido hoje mais de 14 (quatorze) anos desde a ocorrência de tais fatos, um verdadeiro e completo cenário hérculo! 
Desconsiderando as razões dos defendentes, posteriormente foi prolatado acórdão nº 4.449/2012, cuja Relatoria coube ao Exmo. Relator Weber de Oliveira, pela Primeira Câmara desta Corte, julgando IRREGULARES as despesas objeto da Tomada de Contas em apreço, atribuindo ao espólio ora Embargante a responsabilidade solidária pelo débito integral do convênio, que fora mantido mesmo após recurso de reconsideração. 
Contudo, após o acesso do espólio a novos documentos que desconhecia até o momento, fora apresentado Pedido de Revisão, acompanhado de vasta e completa documentação que demonstrara de forma cabal a aplicação dos recursos percebidos na gestão do então Prefeito Municipal de Itambé, Sr. Renato Ribeiro da Costa, de forma escorreita e absolutamente dentro do programado pelo objetivo proposto pelo convênio. Tanto é assim que o acórdão ora guerreado, Acórdão nº 2576/2018 deu-lhe parcial provimento para reduzir o débito imputado ao espólio, por reconhecer a escorreita aplicação dos recursos percebidos. 
Entrementes, analisando-se de forma detida o cenário ora posto nos autos, qual seja, de suposta ausência de comprovação de gastos e imputação de responsabilidade ao espólio de ex-gestor municipal já falecido, mesmo tendo decorrido mais de 7 (sete) anos desde a ocorrência dos fatos até a citação do espólio nestes autos, forçoso reconhecer a omissão, máxima vênia, dessa Eg. Corte de Contas quanto à nova perspectiva de responsabilização de Agente Público, inaugurada com a Lei nº 13.655/2018, o que se pretende explicitar nesta oportunidade, senão vejamos. 
3. DA OMISSÃO DO ACÓRDÃO EMBARGARDO. 
Da leitura dos autos, especialmente do pedido de revisão em comento, verifica-se que restou devidamente esclarecido, comprovado e em certa medida reconhecido por essa eg. Corte de Contas o seguinte paradigma, a saber: o de cujus, ora representado por seu espólio, municiou a Prefeitura de Itambé, quando do término do seu mandato, de toda a documentação necessária à comprovação dos gastos até então executados na gestão dos recursos federais percebidos em virtude do convênio aqui tratado para concretização do programa PEJA, adotando - portando - todas as medidas acautelatórias que lhe competiam para bom e fiel cumprimento do múnus assumido com a firma do convênio em espécie, bem como que o gestor sucessor, sr. José Frederico César Carrazoni, deixou de prestar contas por ineficiência administrativa ou má-fé não se sabe, mas o fato é que deixou de prestar contas no tempo devido, que se tornou exigível em seu mandato, ocasionando a presente celeuma. 
Nessa esteira, tem-se por demonstrada também a completa e absoluta ausência de dolo, ou mesmo culpa, do de cujus na gestão do referido convênio, já que acercou-se das cautelas legais devidas para demonstração dos dispêndios executados em razão do convênio estabelecido. 
Acontece, Excelências, que com as inovações normativas inauguradas pela Lei nº 13.655/2018, a responsabilização de gestores públicos fora modificada para além dos contornos das subjetividades já exigidos, sendo-lhes inexigível conduta diversa diante das circunstâncias fáticas, ser-lhes-á inaplicável qualquer responsabilidade por eventuais danos decorrentes de atos praticados na gestão pública. Não é outro senão esse o cenário dos presentes autos, fazendo-se impositivo a apreciação de tal cenário por Vossas Excelências, em face da força normativa das disposições trazidas pela inovação legislativa.
Entretanto, mencionada discussão jamais fora posta em pauta quanto à responsabilização subjetiva do ora Embargante, ante a evidente ausência de dolo em sua conduta, de modo que restaria insubsistente a imputação que lhe foi anotada - diante do regime de responsabilidade subjetiva, pelo que se revela devida a atribuição de efeitos infringentes aos presentes embargos para que lhe seja dado provimento, a fim de sanar a omissão ora evidenciada - no tocante à ausência de dolo na conduta do Embargante e consequentemente impossibilidade de responsabilização pelas irregularidades tratadas nos autos - e, por via de consequência reformar o acórdão recorrido para dar integral provimento ao pedido de revisão de origem. 
Nessa toada, corroborando a tese arguida, pontue-se a inovação legislativa consubstanciada pela introdução da Lei nº 13.655/2018 no Ordenamento Pátrio. A Lei 13.655/18 recentemente introduziu disposições sobre segurança jurídica e eficiência na criação e na aplicação do direito público (artigos 20 a 30) no corpo da Lei de Introdução às Normas do Direito Brasileiro - LINDB (Decreto-Lei 4.657/42) , e acabou revogando de maneira parcial o artigo 10, caput da Lei de Improbidade Administrativa, com reflexo inexorável para a interpretação de todos os incisos desse preceito. Nesse sentido, veja-se o que estabeleceu o artigo 28, da Lei 13.655/18: 
Art. 28. O agente público responderá pessoalmente por suas decisões ou opiniões técnicas em caso de dolo ou erro grosseiro. (Incluído pela Lei nº 13.655, de 2018) 
Como bem pode-se observar, a nova disposição da LINDB acaba afetando diretamente a regra do artigo 10 da Lei 8.429/92, pois regulou de forma clara que o pressuposto da responsabilização do agente público (que decide ou emite opinião técnica) é exclusivamente o dolo e o erro grosseiro, afastando, pois, a ideia de responsabilização por culpa stricto sensu. 
Logo, restou excluída do Ordenamento Jurídico Brasileiro a possibilidade de responsabilização do agente público por ato praticado com culpa strictu sensu.
A distinção entre dolo e culpa nos é apresentada pela doutrina do Direito Penal. 'No sistema originário do finalismo, a culpa stricto sensu passou a integrar -tal como o dolo - o tipo. Ambos foram retirados da culpabilidade e levados ao tipo. [...] Há uma base material única (ação voluntária) que serve aos distintos conceitos (dolo e culpa) . O que os diferencia é a finalidade que se persegue: no crime doloso o fim a alcançar é criminoso, ou seja, a conduta orienta-se segundo um fim ilícito. No culposo, o fim a alcançar não é criminoso, ou seja, a conduta não se orienta segundo um fim em si ilícito'. 
Nessa toada, observa-se que a hipótese aqui tratada, em absoluto, guarda congruência com a inovação legislativa trazida pela Lei nº 13.655/2018 - que excluiu do Ordenamento a possibilidade de responsabilização de agente público por ato praticado com culpa strictu sensu - de modo que se revela ainda mais relevante a supressão da omissão verificada no acórdão embargado, que deixou de apreciar o argumento de defesa aduzido no recurso ordinário, quanto à ausência de dolo do Embargante ao proceder enquanto Prefeito Municipal de Itambé/PE na gestão dos recursos federais repassados em face do convênio em análise, praticando atos desprovidos de má-fé ou mesmo de culpa gravíssima, acercando-se de todas as medidas necessárias à comprovação e demonstração dos gastos realizados em sua gestão que lhes eram exigíveis à época, além do que as irregularidades apontadas decorreram da ação/omissão única e exclusiva do gestor que o sucedeu, Sr. José Frederico César Carrazoni - que deve figurar como único imputado nestes autos -, em nada relacionados ao Embargante, que - como visto - não pode ser responsabilizado pelos atos praticados com eventual culpa strictu sensu, de modo que também por isso deve ser reformado o acórdão embargado, para - uma vez sanada a omissão apontada - dar provimento ao presente recurso para reformar o acórdão embargado e dar integral provimento ao Pedido de Revisão do embargante, emprestando aos presentes embargos os efeitos infringentes que lhe são devidos." 
Em sua conclusão, requer o acolhimento dos presentes embargos de declaração para suprimir a omissão apontada e atribuir efeitos infringentes ao acórdão embargado, reformando-o para considerar o provimento integral do pedido de revisão anteriormente julgado.
	É o relatório.

8.1. Luís Alberto Gallindo Martins (OAB/PE 20.189).

Não atuou.

TOMADA DE CONTAS ESPECIAL. NÃO COMPROVAÇÃO DAS DESPESAS. CONTAS JULGADAS IRREGULARES. MULTA. DÉBITO. RECURSO DE RECONSIDERAÇÃO. DESPROVIMENTO. RECURSO DE REVISÃO. PROVIMENTO PARCIAL. REDUÇÃO DO DÉBITO. EMBARGOS DE DECLARAÇÃO. REJEIÇÃO. AUSÊNCIA DE OMISSÃO NO ACÓRDÃO EMBARGADO.

TOMADA DE CONTAS ESPECIAL (TCE)

não atuou.

Examino os embargos de declaração opostos pelo espólio de Renato Ribeiro da Costa contra o Acórdão 2576/2018-TCU-Plenário, prolatado em recurso de revisão interposto contra a decisão originária (Acórdão 4449/2012-TCU-Primeira Câmara) , que, ao apreciar Tomada de Contas Especial (TCE) , entre outras medidas, julgou irregulares as suas contas e condenou-o em débito. 
De início, entendo que os presentes embargos devem ser conhecidos, por preencherem os requisitos de admissibilidade aplicáveis à espécie, notadamente os insculpidos no art. 34, §1º, da Lei Orgânica, c/c o art. 287, § 1º, do Regimento Interno do TCU.
No que respeita ao caráter pedagógico que deve ser conferido às deliberações deste Tribunal de Contas, registro que os embargos de declaração são, em regra, recurso integrativo, objetivando extirpar da decisão embargada eventual obscuridade, contradição e omissão. Vicente Greco Filho assim define esses vícios da deliberação (in Direito Processual Civil Brasileiro 11ª edição, 2º Volume, Editora Saraiva, p. 259/260) :
 (...) obscuridade: defeito consistente na difícil compreensão do texto da sentença e pode decorrer de simples defeito redacional ou mesmo de má formulação de conceitos, havendo obscuridade quando a sentença está incompreensível no comando que impõe e na manifestação de conhecimento e vontade do juiz.
contradição: afirmação conflitante, quer na fundamentação, quer entre a fundamentação e a conclusão, sendo que, nesses casos, a correção da sentença, em princípio, não levaria a uma verdadeira modificação da sentença, mas apenas a um esclarecimento de seu conteúdo.
omissão: caso em que a sentença é complementar, passando a resolver questão não solucionada, ganhando substância, portanto, sendo que as questões que devem ser resolvidas pelo juiz são todas as relevantes postas pelas partes para a solução do litígio, bem como as questões de ordem pública que o juiz deve resolver de ofício, como, por exemplo, a coisa julgada.
O entendimento doutrinário e jurisprudencial sobre a matéria é o de que tais espécies de falhas são aquelas decorrentes do próprio julgado e que prejudicam a sua perfeita compreensão, e não aquelas que bem entenda o embargante, muito menos como meio transverso visando impugnar os fundamentos da decisão atacada. (cf. STJ, Edcl Resp 351490, DJ 23/9/2002) .
Essa compreensão é também do egrégio Supremo Tribunal Federal (STF) , consoante se extrai do seguinte julgado daquela Corte Maior:
EMENTA: EMBARGOS DE DECLARAÇÃO NO RECURSO ORDINÁRIO EM HABEAS CORPUS. PENAL E PROCESSUAL PENAL. INEXISTÊNCIA DE OBSCURIDADE, CONTRADIÇÃO OU OMISSÃO. AUSÊNCIA DE VÍCIO APTO A ENSEJAR QUALQUER DAS HIPÓTESES DE CABIMENTO DOS EMBARGOS DE DECLARAÇÃO. PRETENSÃO DE REDISCUTIR MATÉRIA JÁ DECIDIDA. EFEITOS INFRINGENTES. IMPOSSIBILIDADE. EMBARGOS DECLARATÓRIOS DESPROVIDOS. 
1. Os embargos de declaração são cabíveis quando houver, na sentença ou no acórdão, obscuridade, contradição ou omissão. Inexistentes quaisquer desses vícios, não se pode falar em cabimento do recurso de embargos de declaração. 
2. A pretensão de rediscutir a matéria de fundo constante da impetração é inviável na via estreita dos embargos declaratórios, máxime quando inexiste nulidade processual a ser sanada. 
3. In casu, verifica-se que a pretensão do embargante é o rejulgamento da impetração, inviável na via estreita dos embargos declaratórios. 
4. Embargos declaratórios desprovidos.
 (Emb. Decl. no Recurso Ordinário em Habeas Corpus 121.103 Distrito Federal. Rel.: Min. LUIZ FUX. Julg. 31/5/2016) 
Registro, também, que na esteira da jurisprudência desta Corte de Contas, resta assente que não há omissão apta ao acolhimento de embargos de declaração quando a matéria é enfrentada na instrução da unidade técnica que consta do relatório e integra as razões de decidir da deliberação embargada, bem assim, na hipótese de haver aspectos divergentes entre o encaminhamento por ela proposto e o que foi compreendido pelo julgador, quando tais questões são objeto de considerações específicas. Nessa linha, por exemplo, os Acórdãos 463/2007, 1.861/2009, 3.111/2014, 302/2015, 2.309/2015, e 294/2016, do Plenário; 1.576/2007, 663/2008, 5.589/2009, 3.339/2013, e 131/2015, estes da 1ª Câmara; e 268/2007, 133/2008 e 8.345/2016, da 2ª Câmara.
Feitas essas breves considerações, verifico, no mérito, que os embargos devem ser rejeitados, pelos motivos que passo a expor. 
Em apertada síntese, o embargante alega o seguinte:
o responsável teria entregado sua prestação de contas parcial à Secretaria Municipal de Finanças de Itambé/PE, quando do término de seu mandato, porém a gestão sucessora deixou de prestar as contas ao FNDE no tempo devido;
a citação teria se dado posteriormente à data de óbito do responsável, o que implica dificuldades para apresentar defesa e instruir o processo com todos os documentos necessários para comprovar a legitimidade dos atos praticados pelo de cujus;
o pedido de revisão anteriormente apresentado estava acompanhado de vasta e completa documentação que demonstrava a regular aplicação dos recursos percebidos na gestão do sr. Renato Ribeiro da Costa, haja vista que o Acórdão 2576/2018-TCU-Plenário deu-lhe provimento parcial com redução do débito imputado; e
as decisões anteriores não teriam levado em conta as recentes disposições inseridas pelo art. 28 da Lei 13.655/2018, que vincula a responsabilização de agentes públicos à presença de dolo ou erro grosseiro, afastando, pois, a responsabilização por culpa stricto sensu.
Em relação aos dois primeiros pontos, verifico que não há omissão, pois eles foram devidamente abordados no item 6 do relatório que fundamentou a decisão embargada e no Voto Revisor, cuja essência transcrevo a seguir:
	Excerto do relatório:
6.8. A alegação de que o ex-prefeito Renato Ribeiro da Costa entregou a documentação necessária à prestação de contas na Secretaria Municipal de Fazenda de Itambé/PE não é capaz de afastar a irregularidade que resultou na condenação de seu espólio. Mesmo que o protocolo que demonstra essa entrega tenha sido trazido aos autos, este não comprova o conteúdo dos documentos, ou seja, se esses continham informações suficientes para atestar a regular aplicação dos recursos. 
6.9. Ademais, considerando que os recursos em comento foram integralmente executados na gestão do ex-prefeito Renato Ribeiro da Costa, ele deveria ter apresentado diretamente ao FNDE a respectiva prestação de contas. Conforme, explicado no voto que antecedeu o Acórdão 1608/2013-TCU-Primeira Câmara (Rel. Ministro Walton Alencar Rodrigues) , a Súmula TCU 230 não desobriga o gestor que geriu os recursos do dever de prestar contas, mas apenas prevê a possibilidade de responsabilização também do sucessor que não adota as providências necessárias ao resguardo do patrimônio público, no caso de ausência de prestação de contas pelo antecessor. E foi justamente o que ocorreu nestes autos, isto é, o prefeito sucessor não adotou tempestivamente as medidas previstas na referida súmula, tendo sido condenado solidariamente.
6.10. Quanto à dificuldade do espólio em lidar com a matéria aqui versada e de obter a documentação necessária, apesar de compreensível o argumento, cabe esclarecer que, em regra, o TCU não pode deixar de buscar a reparação do dano ao erário, tendo em vista o princípio da indisponibilidade do interesse público. Assim, é forçoso que busque o ressarcimento com respaldo na previsão constitucional contida no art. 5º, inciso XLV ('nenhuma pena passará da pessoa do condenado, podendo a obrigação de reparar o dano e a decretação do perdimento de bens ser, nos termos da lei, estendidas aos sucessores e contra eles executadas, até o limite do valor do patrimônio transferido') .
	Excerto do voto revisor:
O ex-prefeito, Renato Ribeiro da Costa, devidamente notificado pelo Fundo Nacional de Desenvolvimento da Educação, não apresentou tempestivamente a documentação comprobatória da aplicação dos recursos. Contou, com mais de cinco anos, para regularização da situação, mas não cumpriu seu dever de prestar contas dos recursos por ele geridos até dezembro de 2004. 
A mera apresentação, pelo espólio do ex-prefeito, de cópia de protocolo de entrega de documentos à Secretaria de Fazenda do Município, não é suficiente para afastar omissão no dever de prestar contas da boa gestão dos recursos do PEJA/2004. Aliás, não se sabe nem que documentos foram esses. 
Somente, agora, em sede de recurso de revisão, foi apresentada documentação de despesa pelo recorrente, cuja análise pela unidade instrutiva comprova a elisão de parte pequena do débito. 
Não vislumbro obstáculo intransponível ao exercício da defesa, tal qual sustenta o relator, mesmo porque não houve transcurso de prazo de dez anos entre a inadimplência na prestação de contas e a instauração da TCE pelo FNDE, ou mesmo entre aquele fato gerador e a citação do espólio. 
Ademais, esta Corte tem farta jurisprudência no sentido de que nem mesmo o aspecto temporal (10 anos) é suficiente para caracterizar prejuízo à ampla defesa e ao contraditório, o qual deve ser demonstrado nos autos. 
De igual forma, a ausência de conhecimento e trato do espólio em matéria relacionada a Direito Financeiro ou Contabilidade Pública não é argumento bastante para escusar o não-cumprimento de mister constitucional e da restituição de débito ao Erário oriundo de responsabilidade civil contraída pelo ex-prefeito Renato Ribeiro da Costa, a qual foi transferida ao espólio aos herdeiros nos limites do quinhão que lhes toca, nos termos do artigo 5º, inciso XLV, in fine, da Constituição Federal. 
Nessas circunstâncias, nada impedia que o espólio do ex-dirigente municipal contratasse profissionais versados no tema para assessorá-los no cumprimento de dever constitucional e legal, como o fez, sendo representado por advogado desde março de 2011. 
Além disso, não pode o Tribunal, sponte propria, dispensar recolhimento de dano ao FNDE sob pena de violação aos poderes e deveres da Corte de Contas, inscritos na Constituição Federal e na Lei Orgânica do TCU, bem como ao princípio da indisponibilidade do interesse público. 
Também não há omissão em relação à análise da documentação apresentada em sede de recurso de revisão, que demonstrava a aplicação de recursos percebidos na gestão do ex-Prefeito, sr. Renato Ribeiro da Costa, pois todos os comprovantes foram devidamente analisados o que, inclusive, ensejou a redução do montante do débito. Contudo, conforme pertinente análise descrita no item 7 do meu relatório, o recorrente somente logrou comprovar a aplicação de R$ 36.131,55 no objeto do PEJA/2004.
Sobre o último ponto, o afastamento da responsabilidade do ex-Prefeito em virtude das novas disposições introduzidas pelo art. 28 da Lei 13.655/2018 (LINDB) , considero que o assunto também foi enfrentado pelo acórdão embargado, conforme passo a demonstrar.
A nova legislação mencionada pelo embargante introduziu no arcabouço jurídico o conceito de erro grosseiro. Este Tribunal já se pronunciou, por mais de uma vez, sobre o que deve ser considerado erro grosseiro, tendo, por vezes, adotado o seguinte conceito: "Para fins do exercício do poder sancionatório do TCU, erro grosseiro é o que decorreu de grave inobservância do dever de cuidado, isto é, que foi praticado com culpa grave." (Acórdão 2924/2018-TCU-Plenário, 11.762/2018-2ª Câmara e 2.391/2018-Plenário) .
Conforme se extrai do voto revisor, cujo excerto transcrevi no item 9 deste Voto, o responsável contou com mais de cinco anos para regularização da situação, mas não o fez. Somente depois do fim de seu mandato é que teria apresentado alguns documentos à Prefeitura de Itambé/PE. Contudo, não se sabe quais documentos seriam esses, pois, a este Tribunal, apenas foi apresentada a cópia do respectivo protocolo de entrega. 
Somente em sede de recurso de revisão é que foi apresentada documentação de despesa pelo recorrente, cuja análise pela unidade instrutiva comprovou a elisão de pouco mais de R$ 36 mil, frente ao gasto total de R$ 236.823,73. Remanesce, portanto, mais de R$ 200 mil sem comprovação de sua regular aplicação.
Diante desses argumentos, considero que o voto revisor deixou devidamente caracterizada a culpa grave, e, portanto, o erro grosseiro de que trata o art. 28 da LINDB, não havendo o que se falar em omissão daquela decisão.
	Ante o exposto, VOTO por que este Tribunal adote a minuta de acórdão que trago à apreciação.
TCU, Sala das Sessões Ministro Luciano Brandão Alves de Souza, em 30 de abril de 2019.
Ministro JOÃO AUGUSTO RIBEIRO NARDES 
Relator